【裁判字號】    92,上易,300
【裁判日期】    920312
【裁判案由】    侵占
【裁判全文】
臺灣高等法院刑事判決                            九十二年度上易字第三號
    上  訴  人
    即  自訴人  友朋交通企業有限公司
    代  表  人  乙○○○
    自訴代理人  丙○○
    被      告  甲○○
右上訴人因侵占案件，不服臺灣板橋地方法院九十一年度自緝字第三九號，中華民國
九十一年十二月三十一日第一審判決，提起上訴，本院判決如左：
    主    文
上訴駁回。
    理    由
一、自訴意旨略以：被告甲○○於民國九十年八月二十二日起向自訴人承租自訴人所
    有車牌號碼Ｌ五－七三八號營業小客車 (下稱租賃營業小客車) ，每日租金為新
    臺幣（下同）五百五十元，每五日繳付一次，且約定不得拖延繳納租金，超過五
    日即視同毀約，自訴人有權即刻收回租賃營業小客車。詎被告甲○○竟於租車第
    二個月起即有繳付租金不正常情事，延至九十一年二月十八日最後一次繳款後即
    未再繳納租金，且逃逸無蹤，而將租賃營業小客車占為己有，因認被告涉犯刑法
    第三百三十五條之侵占罪嫌。
二、按犯罪事實應依證據認定之，無證據不得推定其犯罪事實，又不能證明被告犯罪
    者，應諭知無罪之判決，刑事訴訟法第一百五十四條、第三百零一條第一項分別
    定有明文，又事實之認定，應憑證據，如未能發現相當證據，或證據不足以證明
    ，自不能以推測或擬制之方法，為裁判基礎，最高法院著有四十年度台上字第八
    六號判例可稽。另按刑法上之侵占罪，須持有人變易其原來之持有意思而為不法
    所有之意思，始能成立，如僅將持有物延不交還或有其他原因致一時未能交還，
    既缺乏主觀要件，即難遽以該罪相繩（參照最高法院六十八年臺上字第三一四六
    號判例）。
三、訊據被告固坦承其於九十年八月二十二日以每日五百五十元之代價向自訴人承租
    租賃營業小客車，每五日須繳付一次，其自租車第二個月起即有繳付租金不正常
    情事，延至九十一年二月十八日最後一次繳款後即未再繳納租金之情，核與自訴
    人指訴之情節相符，復有被告自認真正之營業車輛租賃契約書、繳款明細表各一
    紙在卷可稽，被告此部分之供述確屬真實，惟被告仍堅決否認有何侵占犯行，辯
    稱：因經濟不景氣，營業收入銳減，加以房屋租金等日常開銷甚大，入不敷出，
    以致無法按時給付租金，本想以繼續駕車所得之營業收入來給付租金，但仍無法
    支應，且因未繳付租金，不知該如何面對自訴人，故始終未與自訴人聯繫，乃於
    九十一年五月一日下午十一時許，主動將租賃營業小客車停放在自訴人營業所附
    近而由自訴人取回，租賃營業小客車始終在我持有營業中，我確無侵占之犯意等
    語，是本案爭點即在於被告未依約繳租、還車，是否即有「變易持有為所有」之
    侵占犯意？查：
(一)依被告之供述及自訴人之指訴、營業車輛租賃契約書、繳款明細表，僅能證明被
    告向自訴人租車，嗣未依約繳租、還車之情，然無從證明被告於租車後有何將該
    車出賣、質押、處分或其他易持有為所有之行為，則被告事後未能依約還車其原
    由非僅一端，尚難僅以被告未依約還車，且事後未與自訴人有任何聯繫，遽認被
    告係出於侵占犯意。
(二)被告係於原審第一次調查期日（九十一年五月三日）前一日已將租賃營業小客車
    置於自訴人營業所附近即台北縣中和市○○路○段一八五號門前而為自訴人尋獲
    取回，業據自訴代理人丙○○於原審、本院調查時自承無訛，核與被告所辯其於
    九十一年五月一日下午十一時許，將租賃營業小客車停放在自訴人營業所附近而
    由自訴人取回之情相符，而原審第一次調查期日之被告傳票係寄存於臺北縣政府
    警察局三峽分局橫溪派出所，被告並未實際前往領取，此有送達證書、原審辦理
    刑案電話查詢登記表各一紙在卷足憑，嗣被告因傳拘無著經通緝始於九十一年十
    一月七日緝獲歸案，顯然被告係於知悉自訴人提出本件侵占自訴之前即已主動交
    還租賃營業小客車，被告所辯其因駕車營業所得不足以支應租金及日常開銷，乃
    於九十一年五月一日主動交還租賃營業小客車之情，應堪採信。至於被告之所以
    未將租賃營業小客車駕駛至自訴人營業所而置於自訴人營業所附近，係因被告自
    知積欠自訴人租金，難以面對自訴人，乃將租賃小客車置於自訴人得以發覺之範
    圍，已據被告於本院調查時供明在卷，尚未悖離吾人日常生活所得之經驗法則，
    是自訴人執以被告非將租賃小客車牽至自訴人營業所，而係自訴人在自訴人營業
    所附近尋獲，而認被告非主動歸還租賃營業小客車云云，即無可採。
(三)被告雖積欠租金後未立即返還租賃營業小客車，惟據卷附繳款明細表所示，被告
    最後一繳款日期為九十一年二月十八日，距被告主動還車之九十一年五月一日，
    其間僅二月餘，被告固未依約繳付租金，然被告因欲繼續營業故仍使用租賃營業
    小客車，嗣因營業收入無法支付租金而主動返還租賃營業小客車，倘被告真有侵
    占之意圖，衡情豈有短短二月即主動歸還之理，因此本件除被告遲延返還租賃營
    業小客車外，並無被告有將租賃營業小客車易持有為所有之意思表現於外之客觀
    情狀，尚難僅以被告交還租賃營業小客車稍有拖延，遽認被告確有侵占之犯意，
    此外本院復查無其他積極證據證明被告有何自訴人所指訴之侵占犯行，是依卷內
    卷證資料不能證明被告犯有自訴人所指之侵占罪名，揆諸前開說明，自應為被告
    無罪之諭知。
四、原審以被告之犯行不能證明而為無罪之諭知，經核並無不合。本件自訴人之上訴
    意旨，仍以被告未依約繳租仍繼續駕駛租賃營業小客車營業，亦非主動返還點交
    租賃營業小客車，且於原審經傳拘無著，毫無與自訴人和解之誠意，本性惡劣，
    其侵占犯意自為明確之詞，指摘原判決不當，難認為有理由，應予駁回。
據上論斷，應依刑事訴訟法第三百六十八條，判決如主文。
中華      民      國    九十二    年      三      月     十二     日
                              臺灣高等法院刑事第二十四庭
                                  審判長法  官  陳  貽  男
                                        法  官  陳  憲  裕
                                        法  官  徐  世  禎
右正本證明與原本無異。
不得上訴。
                                        書記官  陳  玲  憶
中      華      民      國    九十二    年      三      月     十二     日


司法院資訊處製作；財團法人民間司法改革基金會備份。
